【裁判字號】    95,家上,5
【裁判日期】    950530
【裁判案由】    否認子女
【裁判全文】
臺灣高等法院高雄分院民事判決           95年度家上字第5號
上  訴  人  乙○○
訴訟代理人  黃金龍律師
複代理人    何曜男律師
被上訴人    李志鴻（原名張哲睿）
                        之10
法定代理人  甲○○
訴訟代理人  黃奉彬律師
上列當事人間請求確認親子關係不存在等事件，上訴人對於民國
94 年12 月7 日臺灣高雄地方法院94年度親字第143 號第一審判
決提起上訴，本院於95年5 月16日言詞辯論終結，判決如下：
    主      文
原判決廢棄。
確認上訴人與被上訴人李志鴻間親子關係不存在。
第一、二審訴訟費用由被上訴人負擔。
    事實及理由
一、上訴人主張：伊與被上訴人之母甲○○於民國（下同）75年
    2 月6 日結婚，甲○○在婚姻關係存續中之79年4 月20日產
    下被上訴人，戶籍登記伊為被上訴人之父。嗣伊與甲○○於
    82年8 月1 日協議離婚，並於翌日辦妥離婚登記，約定被上
    訴人之監護權歸甲○○行使。其後因被上訴人疑似患有癲癇
    病，而伊之家族並無此遺傳，為確認伊與被上訴人間之血緣
    關係，乃於94年8 月10日委請優本生物科技股份有限公司對
    兩造進行DNA 鑑定，結果顯示兩造間並無血緣關係，至此伊
    始知悉被上訴人非伊之親生子。爰依民事訴訟法第247 條第
    1 項之規定，提起先位之訴，求為確認伊與被上訴人間之親
    子關係不存在。又依民事訴訟法第247 條第2 項規定，法律
    關係基礎事實之存否不明，得提起確認之訴。所謂法律關係
    基礎事實，就確認親子身分存否之訴而言，即以親子關係之
    「親」、「子」間，是否有血統關係為其基礎事實。依前開
    DNA 鑑定結果，兩造間並無血緣關係，是伊自得依民事訴訟
    法第24 7條第2 項之規定，提起備位之訴，求為確認被上訴
    人非伊之親生子等情。原審為其敗訴之判決，其上訴聲明：
    壹、先位之訴部分：(一)原判決廢棄。(二)確認被上訴人李志鴻
    與上訴人間之親子關係不存在。(三)第一、二審訴訟費用由被
    上訴人負擔。貳、備位之訴部分：(一)原判決廢棄。(二)確認被
    上訴人李志鴻非上訴人親生子。(三)第一、二審訴訟費用由被
    上訴人負擔。
二、被上訴人則以：伊於7 歲癲癇發作時，上訴人與伊之母甲○
    ○尚未離婚，惟斯時上訴人即已懷疑伊非其親生，而帶伊去
    驗血，然事後上訴人並未提及伊非上訴人所親生，且10餘年
    來上訴人亦未否認伊為其所親生。最近因伊之學測成績不理
    想，伊母甲○○乃希望上訴人多以父愛安慰伊，詎上訴人竟
    要求先確定伊是否為其所親生，伊母甲○○雖同意釐清兩造
    之血緣關係，但檢體採集之過程並非由上訴人親至醫院採集
    ，而係由上訴人之妹將採集棒交伊之母甲○○帶回家採集伊
    之唾液，是以檢體送驗及檢驗之過程是否正確，良非無疑，
    伊否認上訴人提出之DNA 鑑定報告結果等語，資為抗辯。其
    答辯聲明：上訴駁回。
三、查上訴人與被上訴人之母甲○○於75年2月6日結婚，於82年
    8月2日離婚，被上訴人係於其母甲○○於與上訴人婚姻關係
    存續中之79年4 月20日出生，被上訴人因而受推定為上訴人
    之婚生子等情，為兩造所不爭，並有戶籍謄本2 份在卷可稽
    ，堪信為真實。而上訴人主張被上訴人非其親生子之事實，
    已據其提出優本生物科技股份有限公司DNA 鑑定結果報告一
    份附卷為證，被上訴人則否認該鑑定結果報告內容為真正，
    並以前開情詞為辯。惟查：
（一）被上訴人係於79年4 月20日出生，當時既係在上訴人與甲
      ○○婚姻關係存續中，上訴人自該時起即應已知悉被上訴
      人出生之事實，則其至94年9 月19日在原審提起否認子女
      之訴時，已逾民法第1063條第2項但書規定之1年除斥期間
      ，而無從依該條規定得有勝訴之判決（原審亦係以此為理
      由認其不得提起否認子女之訴）。然按民法第1063條2 項
      前段規定為「前項推定，如夫妻之一方能證明妻非自夫受
      胎者，得提起否認之訴」，條文既規定「能證明妻非自夫
      受胎者」，自係以夫妻之一方能證明該子女非妻自夫受胎
      者為提起否認之訴權利行使之要件，是在未能證明前，既
      無從行使該權利，則所謂提起訴訟之法定期間，就一般法
      律原則而言，自應以知悉能證明之事證時起算，而非自知
      悉子女出生日起算。否則，當事人可能係在子女出生多年
      後始因特殊事由方能證明該子女並非自夫受胎之事實（如
      輸血或其他遺傳基因檢查等），卻仍不得提起否認之訴，
      豈非要求夫妻在子女出生後即應為親子血緣關係之鑑定，
      以保障其權利，此實違我國夫妻子女之人倫傳統觀念，應
      非法律規範婚姻及親子關係之要義。就此而言，民法第10
      63條第2 項但書所為「應於知悉子女出生之日起，一年內
      為之」之規定，即屬失衡。且大法官會議釋字第587 號解
      釋既已宣示子女亦得對無血緣關係之法律上之父提起確認
      親子關係不存在之訴訟，而子女提起此訴訟之結果，既亦
      發生使無血緣關係之法律上親子關係消滅，與由法律上之
      父提起者發生相同之效果，即應無再限制法律上之父於上
      開期間經過後不得提起確認親子關係不存在訴訟之必要，
      況使無血緣關係之親子在法律上維持其親子關係存在之結
      果（收養者除外），就子女而言，並非其最佳利益（如與
      法律上之父之相處事宜），更影響其他利害關係人之權益
      ；故當事人若因逾上開條文所定除斥期間致無從提起否認
      之訴時，在依條文之目的性解釋及上述大法官會議解釋效
      力之涵攝範圍內，並參酌該條文所稱之1 年期間，應得准
      許法律上之父，於知悉能證明無親子血緣關係事證之時起
      1 年內提起確認親子關係不存在之訴訟，較為公平並符常
      理。被上訴人抗辯不得援引上開大法官會議解釋云云，尚
      無可取。
（二）本件上訴人係於94年8月10日經由DNA之鑑定，始確知與被
      上訴人間並無親子血緣關係存在，有其提出之前開鑑定結
      果報告可稽，自此時起算距其在原審提起否認子女之訴之
      94年9 月19日，並未逾1 年期間。（被上訴人雖否認DNA
      之鑑定結果，卻又拒絕再做DNA 鑑定，應認上開DNA 之鑑
      定為可採）。況上訴人已與甲○○離婚，在主觀上並不認
      同被上訴人為婚生子之身分，亦不可能要求其對被上訴人
      付出父子感情及關愛，且被上訴人現係歸由甲○○監護，
      與上訴人已無相聚相處之可能，而甲○○已於94年8 月31
      日先後為被上訴人改姓改名為李志鴻（原姓名為張哲睿）
      ，有高雄縣橋頭鄉戶政事務所函送本院之更改姓名申請書
      影本四紙附卷可憑（見本院卷第59～63 頁） ，可見被上
      訴人之法定代理人甲○○亦認被上訴人與上訴人已無身分
      關連，雖表示暫不為身分確認之訴訟，但依上述各主客觀
      情形下，考量兩造間之身分認同權益及被上訴人之最佳利
      益，應得准許上訴人為確認親子關係之請求。
四、綜據上述，上訴人主張其與被上訴人間並無親子血緣關係存
    在，依前開DNA 之鑑定結果，應屬真實。被上訴人之抗辯，
    則難採信。從而，上訴人提起本件確認兩造間親子關係不存
    在之訴為有理由，應予准許。原審為上訴人敗訴之判決，尚
    有未洽。上訴意旨指摘原判決不當，求予廢棄改判，為有理
    由。
五、據上論結，本件上訴為有理由，依民事訴訟法第450 條、第
    78 條，判決如主文。
中    華    民    國    95    年    5     月    30    日
                            家事法庭
                                審判長法官  黃金石
                                法      官  林紀元
                                法      官  林健彥
以上正本證明與原本無異。
如對本判決上訴，須於判決送達後20日內向本院提出上訴狀，其
未表明上訴理由者，應於上訴後20日內向本院提出上訴理由書（
均須按他造當事人之人數附繕本）。上訴時應提出委任律師或具
有律師資格之人之委任狀，並依附註條文規定辦理。
中    華    民    國    95    年    5     月    30    日
                                書  記  官  張宗芳
附註：民事訴訟法第466 條之1 ：對於第二審判決上訴，上訴人
應委任律師為訴訟代理人，但上訴人或其法定代理人具有律師資
格者，不在此限。
上訴人之配偶、三親等內之血親、二親等內之姻親，或上訴人為
法人、中央或地方機關時，其所屬專任人員具有律師資格並經法
院認適當者，亦得為第三審訴訟代理人。第1 項但書及第2 項情
形，應於提起上訴或委任時釋明之。


司法院資訊處製作；財團法人民間司法改革基金會備份。
